臺灣板橋地方法院刑事判決　　　　　　　　　　　　　　九十一年度易字第八五號
　　公　訴　人　臺灣板橋地方法院檢察署檢察官
　　被　　　告　丙○○
　　　　　　　　乙○○
右列被告因傷害案件，經檢察官提起公訴（九十年度偵字第一六八一三號），本院判
決如左：
    主  文
丙○○傷害人之身體，處拘役貳拾日，如易科罰金，以佰元折算壹日。
乙○○無罪。
    事  實
一、丙○○因不滿其友人乙○○積欠互助會錢遲不償還，於民國九十年五月二十日下
    午六時三十分左右，騎機車前往台北縣中和市○○街二六七號一樓乙○○所經營
    的便利商店向乙○○討債，先在隔壁騎樓下將機車停好，頭戴安全帽走到店前，
    剛好看見乙○○正站在店門口旁端著碗筷吃臭豆腐，一氣之下憤而產生傷害犯意
    ，突然自旁邊先出拳捶打乙○○左邊頭部一下，並出手從後面抓住乙○○綁成馬
    尾的及肩長髮及肩頭衣服，再將乙○○拉扯到旁邊騎樓下，接著雙方拉扯在一起
    ，後經在旁的甲○○攔阻勸架，過不久才分開，因而致乙○○受有左面部紅腫、
    上胸部多處淺抓痕、頸部疼痛及左上臂挫瘀傷等傷害。
二、案經乙○○訴由台北縣政府警察局中和分局報請台灣板橋地方法院檢察署檢察官
    偵查起訴。
    理  由
壹、有罪部分（即被告丙○○部分）：
一、認定犯罪事實所憑的證據及理由：
    被告丙○○於前述時地先出拳毆打乙○○左側頭部，及先出手抓住乙○○頭髮、
    肩頭衣服，繼而雙方拉扯在一起，致乙○○受有左面部紅腫、上胸部多處淺抓痕
    、頸部疼痛及左上臂挫瘀傷等傷害的事實，已經告訴人乙○○於警局詢問、偵查
    中檢察官訊問時及本院審理中陳訴明確，核與目擊證人甲○○於偵查中檢察官訊
    問時及本院審理中到庭證述情節大致相符，且有天主教耕薪醫院永和分院所出具
    的診斷證明書一紙可證明。
二、被告丙○○辯解不足採的理由：
（一）被告丙○○的陳述及辯解：
      被告丙○○否認有毆打告訴人乙○○成傷，辯稱：我是去要債，不是去打架的
      ，我問乙○○欠我的錢如何解決，當時她手上端一碗不知道什麼東西，我有先
      扯她的衣服，半推她，是從側面抓她肩頭衣服，可能順便抓到她頭髮，我沒有
      打她，因為我戴安全帽，可能她看不清楚我，她驚嚇一跳手上端的碗掉在地上
      破了，碗裡東西潑出來灑了一地，她一拳就打過來，她姊姊甲○○衝過來擋架
      在我們中間，她扯我衣服，我也扯她衣服，她一直攻擊我，我才反擊，她們二
      人將我面朝上壓在地下，甲○○把我的手壓在地下，我企圖咬甲○○的手讓她
      鬆手，乙○○趁機打我，我根本沒有機會打她，她的傷勢不是我造成的，她的
      驗傷單是隔天才提出，傷勢不是我造成的，我懷疑有可能被其他人打，或是她
      偽造的等等。
（二）辯解不足採的理由：
  １、被告丙○○有打人的動機和犯意：
      被告丙○○否認有前往打人的意思，辯稱是去討債等等，然依據被告丙○○所
      於本院審理中供述：當時我先扯她衣服，半推她，因為我戴安全帽，可能她看
      不清楚不知道是我，她嚇一跳手上端的碗掉在地上破了，碗裡東西潑出來灑了
      一地（審理卷第三十二頁、五十四頁、五十五頁、五十六頁筆錄）等語，被告
      丙○○如係意在討債而不想打人，何以抵達後不先取下所戴安全帽表明身分？
      反而利用告訴人乙○○站在店門口端著碗吃臭豆腐之際，在告訴人根本看不清
      楚不知道來者是何人時，就突然先行出拳打人致告訴人驚嚇得連所端碗都掉落
      跌破？再參照告訴人乙○○積欠被告丙○○互助會會錢一百七十餘萬元尚未清
      償，也經雙方一致陳述明確（審理卷第三十四頁筆錄），參照被告丙○○於本
      院審理中陳述告訴人積欠互助會錢遲不償還時神態仍然咄咄逼人，足認被告丙○○前往討債當時，心中難免氣憤不平，一時情緒失控憤而產生打人的動機，
      被告所辯前往討債無打人犯意等等，不足採信。
  ２、被告丙○○先出手打人：
      被告丙○○否認先出手打人，然被告抵達後頭戴安全帽即趁告訴人乙○○站在
      店門口端著碗吃臭豆腐之際，先出手突然自旁邊先出拳朝乙○○左邊頭臉部捶
      打一下，並先出手從後面抓住乙○○綁成馬尾的長髮及肩頭衣服，致乙○○受
      驚嚇碗跌落地面潑灑一地，再將乙○○拉扯至旁邊騎樓下，接著雙方拉扯在一
      起等情，已經告訴人乙○○於偵審中陳述明確，核與目擊證人甲○○證述情節
      大致相符，且其等所述被告用拳頭從左邊頭部捶打一下的陳述，與卷附天主教
      耕莘醫院永和分院（以下簡稱耕莘醫院）出具的診斷書上所載「左面部紅腫」
      的傷痕相符，被告丙○○所辯未先出拳朝乙○○左邊頭臉部捶打一下等等，與
      上述事證不符，不足採信。另被告丙○○於本院審理中辯稱：我是從後面抓她
      肩頭的衣服，可能順便抓到她的頭髮，半推她，她一拳就打過來等語（審理卷
      第三十二頁之筆錄），然依被告丙○○於警局詢問時所供：「乙○○見我到店
      前，就表示我沒錢，我一氣之下便抓她頭髮」等語（偵查卷第七頁反面），被
      告丙○○應有先出手抓告訴人綁成馬尾的整束及肩長髮，被告丙○○審理中翻
      供辯稱可能順便抓到頭髮等等，不足採信，再對照被告審理中承認先出手抓告
      訴人肩頭衣服等情，足認被告丙○○確先出拳捶打告訴人左側頭部及出手拉扯
      告訴人肩頭衣服及長髮。
  ３、告訴人乙○○的耕莘醫院診斷書無不實：
      被告丙○○另懷疑卷附告訴人乙○○的耕莘醫院診斷書，當晚警局詢問時沒有
      拿出來，傷勢有可能是被其他人打的，或是告訴人所偽造的等等，然告訴人於
      九十年五月二十日晚上六時三十分左右被打後，馬上前往耕莘醫院急診診療，
      隨後前往台北縣警察局中和分局安平派出所製作警詢筆錄報案提出傷害告訴，
      隔天再回耕莘醫院請領診斷書補提交安平派出所等情，已經告訴人乙○○於本
      院審理中陳述明確，此觀該偵查卷所附耕莘醫院所出具註明「有關訴訟證明用
      」的告訴人乙○○診斷書中「診斷情形」欄內「現在病症」欄載明：「於九十
      年五月二十日十九時五十分急診治療」，另診斷書出具日期則填載為：「九十
      年五月二十一日」即可明白，被告懷疑該診斷書是告訴人於案發隔天再驗傷補
      提出可能不實云云，顯有誤會。
三、法律適用：
（一）論罪：
      核被告丙○○所為，是犯刑法第二百七十七條第一項的傷害罪。
（二）科刑及量刑：
      審酌本件被告丙○○前無不良素行，因為告訴人乙○○積欠互助會錢遲不償還
      ，前往討債時一時氣憤出手傷人的犯罪動機，及其不思尋求正當法律救濟途徑
      解決會款糾紛的錯誤心態，下手的輕重、造成被害人受傷的程度，及其品性、
      生活狀況、智識程度，及犯罪後態度等一切情狀，量處如主文所示之刑，並諭
      知易科罰金的折算標準。
貳、無罪部分（即被告乙○○部分）：
一、公訴意旨大略為：告訴人丙○○於九十年五月二十日下午六時三十分許，行經台
    北縣中和市○○街二六七號，因不滿其友人即被告乙○○積欠互助會債務避不見
    面且遲不償還，雙方一言不合，進而拉扯互毆，致告訴人丙○○則受有左上臂內
    側多處皮下瘀血、右上臂兩處抓傷及左下肢皮下腫大瘀血等傷害，因認被告乙○○涉有刑法第二百七十七條第一項之傷害罪嫌云云。
二、公訴人認定被告乙○○涉犯傷害罪，是以告訴人丙○○的指訴及中山綜合醫院的
    診斷證明書一份為證據。
三、被告乙○○否認有何傷害犯行，辯稱：當時我在店門口放米處前面站著吃臭豆腐
    ，丙○○從後面捶打我左邊頭部，抓我頭髮，拉扯我衣服，我的碗掉落地面，她
    把我架住拖到外面，二人抓成一團，我頭就昏了，什麼都不知道，我沒有打她，
    後來丙○○脫下安全帽我才知道是她等語。
四、經查：
（一）被告乙○○初無傷人的犯意及行為：
      本件是告訴人突襲先出手打人，雙方才拉扯成一團，已如前述，被告乙○○初
      並無傷人的行為，已經很明確，再依據告訴人丙○○所述其當時頭戴安全帽還
      沒拿下來，乙○○看不清楚可能還不知道是她等語，可見被告乙○○遭毆打的
      時候根本還不知道下手者是何人，足認被告乙○○起初也沒有傷害告訴人丙○○的犯意。雖告訴人丙○○於本院審理中陳稱：當時先扯被告乙○○肩頭衣服
      ，半推她，就先出手一拳打過來，我才反擊（本院審理卷三十二頁、三十五頁
      、四十二頁）等等，然告訴人丙○○於警局詢問及偵查中檢察官訊問時均未陳
      稱被告乙○○先出拳打人才反擊，且衡情被告乙○○如有意主動攻擊，大可持
      手中碗筷為丟擲或砸打的武器，何以竟驚嚇得掉落地面潑灑一地？是告訴人丙○○指訴被告先出拳打人才還擊云云，無非係以使被告乙○○受刑事訴追處罰
      為目的，故予誇大渲染的說法，自不得僅以告訴人丙○○的指訴為不利被告的
      唯一論據。
（二）被告乙○○出於防衛意思被迫拉扯：
      依據告訴人丙○○於警局詢問時所陳述：「我一氣之下便抓她頭髮，她立即用
      雙手掐我左手臂抓我頭髮」（偵查卷第五頁反面的警詢筆錄）等語，對照告訴
      人聲請傳訊的證人甲○○於本院審理時證稱：「當天我剛好拿兩碗臭豆腐，一
      碗我坐在騎樓木椅子上面吃，另外一碗被告乙○○拿手中站在店門口旁邊吃，
      當時丙○○過來我沒有看到，突然看到一個載安全帽的人跑過來，從側面出手
      打乙○○的頭部，再用手拉著乙○○的頭髮，他們二人就拉在一起，我上前去
      拉他們，結果拉不開，我就一直拜託該人不要再打乙○○，說我給你跪下好不
      好，拜託很久，有一段時間以後他們就分開了。分開以後沒有再行發生肢體衝
      突，只有口角。」（審理卷第五十二頁）等語，及被告偵審中所述告訴人先出
      手打人一節，顯見被告乙○○是突然遭到告訴人丙○○先出拳捶打左邊頭部一
      下，並先出手從後面抓住乙○○綁成馬尾的長髮及肩頭衣服，再將乙○○拉扯
      至旁邊騎樓下的情形下，才出手還擊拉扯成一團，是被告乙○○是為保護自己
      身體免於遭受更大的傷害，才加以反擊抓住告訴人相互拉扯在一起，甚為明確
      ，足認被告乙○○是出於防衛意思而被迫出手相互拉扯。
（三）告訴人丙○○的傷勢是被告正當防衛時拉扯所造成：
      依告訴人丙○○所提出的中山綜合醫院所出具診斷證明書所記載，其受有「左
      上臂內臂多處皮下瘀血、右上臂兩處抓傷二公分及三公分、左下肢皮下腫大瘀
      血二乘一．五公分」的傷害，然均屬位於雙臂或下肢的輕微抓痕或瘀血腫痕而
      已，且參照告訴人於審理中所述，當天其穿著一件無袖無領長度及膝的牛仔裙
      ，因雙手及小腿部位均裸露於外無衣物保護，於雙方劇烈拉扯時，雙臂、下肢
      本即很容易受有如前述診斷書所載的紅腫瘀血或抓痕等輕微傷勢，從而被告乙○○於突遭毆打時，就現在不法的侵害，為防衛自己的權利不得已而予以抵抗
      ，雖致告訴人丙○○有所受傷，仍合於屬正當防衛要件。
（四）被告乙○○並未防衛過當：
      告訴人丙○○身高約一五八公分，體重約六十三、四公斤，體型甚為健壯，正
      值三十七歲壯齡，反之，被告乙○○身高約一五五公分、體重約五十公分，相
      形之下，身材較為矮小瘦弱，年齡又比告訴人大十歲，告訴人丙○○突襲先出
      拳捶打乙○○左邊頭部一下，並出手從後面抓住乙○○綁成馬尾的及肩長髮及
      肩頭衣服，再將乙○○拉扯到旁邊騎樓下的情形下，被告乙○○才被迫反擊雙
      方拉扯在一起，且告訴人又頭戴安全帽保護，被告乙○○顯然已處絕對劣勢，
      且參照被告乙○○正站在店門口旁端著碗筷吃臭豆腐，遭告訴人丙○○先出手
      毆打亦未持手中碗筷為丟擲或砸打的反擊武器，僅被迫正當防衛與其空手拉扯
      ，雖造成告訴人四肢受有抓傷或腫大瘀血，然傷勢甚為輕微，告訴人的身體等
      要害部位亦無遭受任何傷害，足見被告乙○○亦無任何防衛過當的行為。
五、綜合上述，核被告乙○○所為，合於刑法第二十三條正當防衛的要件，其行為不
    罰，應諭知無罪之判決。
參、應依刑事訴訟法第二百九十九條第一項前段、第三百零一條第一項，刑法第二十
    三條前段、第二百七十七條第一項、第四十一條第一項前段、罰金罰鍰提高標準
    條例第一條前段、第二項，判決如主文。
本案經檢察官洪家原到庭執行職務
中      華      民      國    九十一    年      三      月     二十     日
                                  臺灣板橋地方法院刑事第二庭
                                          法  官  梁宏哲
右正本證明與原本無異。
如不服本判決，應於判決送達後十日內，向本院提出上訴狀。
                                          書記官  周百川
中      華      民      國    九十一    年      三      月     二十     日
附錄本案論罪科刑法條全文
刑法第二百七十七條第一項（普通傷害罪）：
傷害人之身體或健康者，處三年以下有期徒刑、拘役或一千元以下罰金。
